臺灣高等法院高雄分院民事判決
                                       110年度上字第84號
上  訴  人  陳榮展  
            林穗利  
            陳再添  
前列3人共同
訴訟代理人  陳韋誠律師
            黃大中律師
            郭乃瑜律師
被 上訴 人  宏燕陸企業有限公司

法定代理人  陳怡寧  

訴訟代理人  林怡君律師
上列當事人間請求協同辦理車輛移轉登記等事件，上訴人對於中
華民國110年1月13日臺灣高雄地方法院108年度訴字第1420號第
一審判決提起上訴，本院於民國111年4月20日言詞辯論終結，判
決如下：
    主      文
原判決關於駁回上訴人下列第二、三、四項暨假執行之聲請，及
訴訟費用之裁判（除已確定者外）均廢棄。
被上訴人應協同上訴人林穗利辦理車牌號碼000-00號自用大貨車
登記名義人變更登記為禾利企業行所有。
被上訴人應協同上訴人陳再添辦理車牌號碼00-000號自用大貨車
登記名義人變更為星鋒有限公司所有。
被上訴人應協同上訴人陳榮展辦理車牌號碼000-0000號自用大貨
車登記名義人變更為光泯企業有限公司所有。
第一、二審訴訟費用（除已確定者外）由被上訴人負擔。
    事實及理由
壹、程序部分：
    按訴狀送達後，原告不得將原訴變更或追加他訴。但請求之
    基礎事實同一者，不在此限；次按，訴之變更或追加，非經
    他造同意，不得為之。但第255條第1項第2款至第6款情形，
    不在此限。民事訴訟法第255條第1項第2款、第446條第1項
    分別定有明文。本件上訴人於本院審理期間，追加民法第17
    9條不當得利之請求權為訴訟標的，並追加如下述之上訴備
    位聲明，經核上訴人此部分之請求，與起訴時所據以請求者
    ，均係基於同一基礎事實，是上訴人所為訴之追加，合於民
    事訴訟法第446條第1項、第255條第1項第2款之規定，應予
    准許。
貳、實體部分：
一、上訴人主張：上訴人陳再添、林穗利、陳榮展分別於民國89
    年8月14日、98年7月20日、107年11月7日購入車牌號碼00-0
    00號自用大貨車（下稱088車）、177-BR號自用大貨車（下
    稱177車）、KEB-9929 號自用大貨車（下稱9929車；上3車
    合稱為「系爭車輛」）後，因法規限制自然人不得為「自用
    大貨車」之登記名義人，故陸續將系爭車輛靠行被上訴人並
    登記於被上訴人名下，可認兩造就系爭車輛亦已成立信託或
    借名，以及靠行登記關係。前述契約關係於108年5月屆期終
    止，惟被上訴人公司拒絕辦理過戶，致陳再添於108年6月5
    日起即未能以系爭車輛從事廢棄物清運，受有新臺幣（下同
    ）766,615元之營業損失，故依民法第767條第1項、民法第1
    84條提起本件訴訟，並聲明：㈠被上訴人應協同林穗利辦理1
    77車車輛登記名義人變更登記為禾利企業行所有；㈡被上訴
    人應協同陳再添辦理088車車輛登記名義人變更登記為星鋒
    有限公司（下稱星鋒公司）所有；㈢被上訴人應協同陳榮展
    辦理9929車車輛登記名義人變更登記為光泯企業有限公司（
    下稱光泯公司）所有；㈣被上訴人應給付陳榮展共766,615元
    ，及自起訴狀繕本送達翌日起至清償日止，按年息5％計算之
    利息；㈤上開聲明㈣之部分，陳榮展願供擔保，請准宣告假執
    行。
二、被上訴人公司則以：系爭車輛為被上訴人自行購入，兩造並
    無何信託、借名登記或靠行之關係。況被上訴人原為訴外人
    陳國津設立，於107年3月經陳國津將被上訴人轉由陳再添之
    女即陳美姬經營管理，詎陳美姬基於職務之便與上訴人勾結
    ，是觀上訴人所提出之「大貨車靠行經營契約書」（下稱靠
    行契約書），僅有陳美姬私章，而無被上訴人公司印章，難
    認屬真正。且因兩造間本有合作，縱認上訴人曾實際繳納系
    爭車輛之購車價金或規費，亦可能是基於其他法律關係或約
    定，不足證明上訴人具系爭車輛之所有權。被上訴人既無協
    同上訴人變更系爭車輛登記名義人之義務，難認有何侵權行
    為情事；且陳再添所提認定具營業損失之估價單並非真正等
    語置辯，並聲明：㈠上訴人之訴及假執行聲請均駁回；㈡如受
    不利判決，願供擔保，請准宣告免為假執行。
三、原審判決上訴人全部敗訴，上訴人不服提起上訴，上訴先位
    聲明：㈠原判決廢棄；㈡被上訴人應協同林穗利辦理177車車
    輛登記名義人變更登記為禾利企業行所有；㈢被上訴人應協
    同陳再添辦理088車車輛登記名義人變更為星鋒公司所有；㈣
    被上訴人應協同陳榮展辦理9929車車輛登記名義人變更為光
    泯企業有限公司所有。追加備位聲明：㈠原判決廢棄；㈡被上
    訴人應給付林穗利200萬元，及自起訴狀送達翌日起至清償
    日止，按年息5％計算之利息；㈢被上訴人應給付陳再添1,606
    ,500元，及自起訴狀送達翌日起至清償日止，按年息5％計算
    之利息；㈣被上訴人應給付陳榮展3,858,000元，及自起訴狀
    送達翌日起至清償日止，按年息5％計算之利息；㈤上訴人等
    願供擔保，請准宣告假執行。被上訴人則聲明：上訴駁回。
四、不爭執事項：
  ㈠被上訴人於79年11月6日由陳國津設立登記，經營廢棄物清除
    、處理、清理、資源回收、五金批發工作。
  ㈡陳國津於被上訴人設立起至106年6月19日止擔任被上訴人公
    司代表人，106年6月20日被上訴人公司代表人登記為陳柏州
    。
  ㈢陳美姬於107年3月21日起至108年5月19日止登記為被上訴人
    代表人與董事。被上訴人自108年5月20日起代表人登記為陳
    怡寧。
  ㈣陳榮展為陳美姬之妹婿，陳再添為陳美姬之父，林穗利為陳
    美姬未為登記之配偶。
  ㈤088車於89年8月14日登記於被上訴人公司名下。
  ㈥177車於98年7月20日自訴外人騰陽交通有限公司（下稱騰陽
    公司）移轉登記於被上訴人公司名下。
  ㈦9929車於107年11月7日登記於被上訴人公司名下。
五、本件爭點：
　㈠上訴人是否為系爭車輛之真正所有權人？兩造間就系爭車輛
    曾否存在信託或借名，以及靠行登記關係？
　㈡上訴人主張於借名登記法律關係消滅後，依借名登記契約及
    民法第767條第1項規定，請求上訴人將系爭大貨車過戶登記
    予其指定之人，有無理由？　
六、本院之判斷：　　
　㈠上訴人是否為系爭車輛之真正所有權人？兩造間就系爭車輛
    曾否存在信託或借名，以及靠行登記關係？　
　⒈按當事人主張有利於己之事實者，就其事實有舉證之責任，
    民事訴訟法第277 條前段定有明文。次按，文書之證據力，
    有形式上證據力與實質上證據力之分。前者係指真正之文書
    即文書係由名義人作成而言；後者則為文書所記載之內容，
    有證明應證事實之價值，足供法院作為判斷之依據而言。必
    有形式上證據力之文書，始有證據價值可言。至文書之實質
    上證據力，則由法院根據經驗法則，依自由心證判斷之。
　⒉經查，上訴人主張系爭車輛係其等所有，因靠行而借名登記
    於被上訴人名下乙節，業據上訴人提出大貨車靠行經營合約
    書3紙為憑。而依上訴人所提出之前揭經營合約，已載明系
    爭車輛分屬上訴人所有（見原審審訴卷第39-44頁）。被上
    訴人雖辯以上訴人所提出之上開合約書未有被上訴人之公司
    章，否認為真正等語。然證人即107年間為被上訴人法定代
    理人之陳美姬證稱：上訴人所提出之靠行契約是我當負責人
    之所簽，當時公司的大章在我手上，靠行契約上忘了蓋公司
    之大章，會開立這些靠行契約書是因為這樣對車主比較有保
    障等語（見本院卷一第303、305頁）。而被上訴人對證人陳
    美姬於任被上訴人法定代理人時持有被上訴人公司印章之事
    實未有爭執（見本院卷一第146頁）。是證人陳美姬於107年
    間既為被上訴人法定代理人，亦持有被上訴人之公司章，在
    為明確兩造間之權利義務關係方開立前揭大貨車靠行經營合
    約書，其所證稱係因疏忽而漏未用被上訴人之公司章乙節，
    即屬可信。上訴人所提出上揭大貨車靠行經營合約書3紙，
    既為證人陳美姬以被上訴人法定代理人之身分所製成，縱漏
    未於其上蓋用被上訴人之印章，參酌其上揭證詞，仍無礙上
    訴人所提出前述大貨車靠行經營合約書應為真正。
  ⒊又被上訴人雖否認證人陳美姬所證述上訴人為系爭車輛之車
    主，係靠行登記於被上訴人名下之證詞，惟證人陳美姬就系
    爭車輛之使用狀況，證述：088車後來有請司機，司機是潘
    彥廷，後來改成邵偲軒，而潘彥廷、邵偲軒薪水是向陳再添
    領取等語（見本院卷一第311頁）。核與證人潘彥廷、邵偲
    軒之證詞相符（見原審卷二第13-26頁）。又經本院再隔離
    訊問，證人邵偲軒尚證述：除了薪水是陳再添給的之外，也
    由陳再添、陳榮展及陳美姬派車，未曾到被上訴人公司讓陳
    國津或陳怡寧面試過，且車子也都是停放在萬丹的資源回收
    廠，未曾去過被上訴人公司，也不知道被上訴人公司設於何
    處，而不論是去開車或還車，都不用經過被上訴人前法定代
    理人陳國津和現在法定代理人陳怡寧的同意，也不認識陳怡
    寧，陳國津也未曾叫我直接開車去載東西，工作有時是外面
    的人自己到萬丹的資源回收廠找陳再添處理等語（見本院卷
    二第160頁、第153-155頁、第157頁）。證人潘彥廷亦證述
    ：102年到104年是由陳再添給薪水，104年後是由陳榮展給
    薪，之前開過088號、909號（註：非本件系爭車輛）、046
    號（註：非本件系爭車輛）等車，車是陳再添或陳榮展的，
    而車都是停在他們（指陳再添、陳榮展）屏東萬丹的停車場
    ，該處主要是做資源回收廠，去那邊開車不用經過陳國津或
    陳怡寧的同意，都是陳再添叫我去開的，陳國津曾經叫陳再
    添過去夾東西，陳再添有叫我去，但沒有把車停放在陳國津
    的地上，也都是陳再添在派車，工作都是聽陳再添的，不須
    要跟陳國津報告，案子也都是陳再添去找的，當時面試也是
    在萬丹的資源回收場等詞（見本院卷二第161-164頁）。經
    核證人邵偲軒及潘彥廷的證詞，其等就係均受陳再添指揮而
    駕駛088車從事清運業務，車輛亦均係停放於屏東萬丹資源
    回收廠之停車場，非停放於被上訴人公司或被上訴人公司控
    制之場地等證述，互核一致，其等證述自均可採信。又其等
    所為之證述既復與證人陳美姬證述系爭車輛之使用狀況相合
    ，證人陳美姬之證詞，即同可採，而不能僅以證人陳美姬為
    陳再添之女，即逕否認其證詞之真實性，被上訴人空言爭執
    證人陳美姬之證詞不可採信云云，為無理由。088車既均由
    陳再添實質控制並指派司機駕駛，參酌前揭大貨車靠行經營
    合約書，堪認陳再添所稱088車為其所有乙節，應為實在。
　⒋另就9929車部分，證人即當時裕益汽車股份有限公司人員童
    建華證述：我約兩年前到盟正車體廠才認識陳榮展，盟正車
    體是我們的大客戶，因為他會一次下訂很多車，陳榮展是先
    去盟正車體廠下訂要什麼樣的車型及噸數，然後盟正向我們
    裕益公司訂車車頭及底盤，等車到了打造車體部分由盟正處
    理。陳榮展有選號，車號是000-0000，掛牌是代辦去領的，
    但我有跟去現場，而貨款是盟正車體廠先跟我們預訂的時候
    已經先給我10萬元訂金，我後來再去盟正車體廠的時候陳榮
    展就拿10萬元的訂金支票給我（即本院卷一第113頁之支票
    ），因為盟正車體廠之前已經給我10萬元，我就將陳榮展給
    我的10萬元支票退給盟正車體廠，那張支票後來有兌現，當
    時我們有問陳榮展要靠行哪間公司，陳榮展說是宏燕陸企業
    有限公司。我今日庭呈的匯款單（見本院卷一第621頁）是
    陳榮展匯完款之後打電話給我說匯好了，再傳真給我的，是
    全部的尾款，我問陳榮展說你要靠行在哪家公司，他說宏燕
    陸企業有限公司等語（見本院卷一第605-611頁）。由證人
    童建華所證，當時陳榮展所交付用於支付車款之支票，既係
    陳榮展之個人支票（見本院卷一第113頁），陳榮展亦明確
    告知所購買之車輛（即9929車）係欲靠行於被上訴人名下，
    又依匯交尾款之匯款單所載，雖以被上訴人名義為匯款人，
    惟係由陳榮展之帳戶匯款至裕益汽車股份有限公司之帳戶，
    有匯款單可憑【見本院卷一第621頁，其上載明：借0000-00
    0-000000  陳榮展；貸：00000000000000（即裕益汽車股份
    有限公司帳戶）】，可認車款實際由陳榮展支付，再參酌前
    述大貨車靠行經營契約書，陳榮展所稱9929車為其所有，僅
    靠行於被上訴人名下，應為可信。
　⒌而就177車部分，業據證人陳美姬證述：林穗利與我結婚後，
    我父親陳再添請他當司機，本來開088車，後來我與林穗利
    感情不睦，林穗利打算自己出去做，就買了177車這部車，
    並靠行在被上訴人名下，而將088車還給陳再添等語（見本
    院卷第305、307頁）。而證人即代理車輛監理業務之楊中安
    證稱：177車為林穗利自臺中買來的，我是在98年7月份幫林
    穗利領牌，歷年保險費都是我先支付，驗車時再向林穗利收
    取，第一次還是林穗利的太太在天明路拿錢給我，其他都是
    在驗車廠或是來我家拿給我，沒有用匯款，由我幫他驗車、
    領牌、辦理保險，都是用林穗利個人的名義，沒有跟燕陸公
    司聯絡過，都是與林穗利聯絡，保險出險也是，而且是林穗
    利跟我認識的人一起將該車改裝夾車，而要靠行在宏燕陸公
    司，把所有的證件拿給我去辦理停車場公文，以便可以驗車
    、領牌，而且林穗利拿現金給我的時候，因為金額不大，我
    不會開收據或交計算明細給他等語（見原審卷二第9-12頁）
    。由證人楊中安之證述，177車既為林穗利自臺中購得，包
    括保險及各項規費均與林穗利聯絡後由林穗利以現金支付，
    而未曾開立任何費用收據予林穗利，是苟177車係被上訴人
    所有，則林穗利應會要求證人楊中安開立費用收據或收費明
    細，以利向被上訴人請款，林穗利既未為之，應係以自身款
    項支付177車車輛之各項費用支出，再佐以林穗利既亦提出
    大貨車靠行經營契約書，是其稱即177車為其所有，僅靠行
    於被上訴人名下，即非虛罔。至林穗利於涉犯廢棄物清理法
    在接受警方訊問時所為包括177-BR號車輛為被上訴人所屬車
    輛等語（見本院卷一第652-654頁），因系爭車輛均確實登
    記於被上訴人名下，林穗利此部分之陳述，應係在單純陳述
    車輛登記之狀況，且林穗利當時既係涉犯違反廢棄物清理法
    之嫌疑人（見本院卷一第651頁），其所為之陳述自會避重
    就輕，免遭刑事追訴，是其於警訊時所為之陳述，尚無從為
    不利林穗利之認定，合併敘明。
　⒍被上訴人雖稱上訴人均係受僱於被上訴人公司領有薪資，且
    系爭車輛牌照稅、燃料費、違規罰款均由被上訴人繳納，且
    系爭車輛相關費用被上訴人曾於報稅時申報云云。然上訴人
    已否認曾自被上訴人處領取薪資之事實，而被上訴人除提出
    其自行製作之薪資扣繳憑單外，未能提出薪資匯款或由上訴
    人簽收薪資之相關證據（見本院卷二第152頁），被上訴人
    此部分之主張，即難信為真實。至系爭車輛既登記於被上訴
    人名下，則系爭車輛所支出之費用由被上訴人公司持之以向
    稅損單位申報相關成本，以達節稅之目的，於一般車輛靠行
    之情況，乃屬常見，且牌照稅、燃料費、違規罰款由主管機
    關通知登記名義人之被上訴人繳納，亦屬正常。況被上訴人
    為專業之運輸業公司組織，會計帳冊之維護及管理，應較一
    般私人為完整，竟稱無法提出支出購買系爭車輛款項證明（
    見本院卷二第66頁），在系爭車輛僅能登記於公司或其他經
    核准之行號，無法登記自然人名義之情形下（見本院卷一第
    603頁），無從以系爭車輛登記狀況逕予認定系爭車輛實質
    為被上訴人出資購買所為所有權之事實。至被上訴人所辯上
    訴人等均未繳納靠行費用予被上訴人乙節，此部分亦屬被上
    訴人是否得依兩造間之靠行契約向上訴人請求給付靠行費用
    之問題，與系爭車輛應為上訴人所有而靠行於被上訴人進行
    營運結論，不生影響。均附予敘明　
　⒎綜上，上訴人分別為系爭車輛之實際所有權人，並因與被上
    訴人簽立靠行契約，而與被上訴人就系爭車輛成立借名登記
    之法律關係，均堪認定。
  ㈡被上訴人主張於借名登記契約消滅後，依借名登記契約及民
    法第767條第1項規定，請求上訴人將系爭大貨車過戶登記予
    其指定之人，有無理由？
  ⒈按所有人對於無權占有或侵奪其所有物者，得請求返還之。
    對於妨害其所有權者，得請求除去之。有妨害其所有權之虞
    者，得請求防止之。民法第767條第1項定有明文。又借名登
　　記契約其成立側重於借名者與出名者間之信任關係，在性質
    上應與委任契約同視，倘其內容不違反強制、禁止規定或公
    序良俗者，固應賦予無名契約之法律上效力，並類推適用民
    法委任之相關規定。是借名登記關係消滅後，出借名義人即
    負有將借名登記財產返還真正所有權人或其指定名義人之義
    務。
  ⒉依上訴人所提出之大貨車靠行經營合約書，其中177車靠行期
    間至108年7月30日約滿（見原審審訴卷第39頁）、088車靠
    行期間至108年11月7日約滿（見原審審訴卷第43頁），另99
    29車靠行期間至108年7月30日約滿（見原審審訴卷第41頁）
    ，而前揭期間陸續屆至後，上訴人即均未再與被上訴人簽訂
    靠行契約，是兩造間之借名登記契約關係即應分別前述期間
    屆滿後消滅。又系爭車輛既分別為上訴人所有，惟車籍仍登
    記於被上訴人名下，已妨害其登記之完整性，是上訴人等依
    民法第767條第1項中段之規定，請求被上訴人協同辦理系爭
    大貨車之汽車牌照登記過戶至其所指定之第三人有限公司，
    亦屬有理由，應予准許。
七、綜上所述，被上訴人依借名登記契約及民法第767條第1項之
    規定，請求被上訴人應分別協同上訴人辦理系爭車輛變更登
    記名義為如前揭上訴先位聲明所示之各該企業行、公司之名
    義，均有理由。從而原審為上訴人敗訴之判決，尚有未洽，
    上訴論旨指摘原判決不當，求予廢棄改判，為有理由，爰由
    本院廢棄改判分別如主文第2、3、4項所示。而上訴人先位
    聲明既有理由，就備位聲明之部分，本院爰不再予以審酌。
    又本件事證已明，兩造其餘攻防方法及證據，經斟酌後認為
    均不足以影響本判決之結果，爰不逐一論述。
八、據上論結，本件上訴為有理由，依民事訴訟法第450條、第7
    8條，判決如主文。　
中　　華　　民　　國　　111 　年　　5 　　月　　18　　日
                          民事第二庭
                               審判長法  官  黃國川
                                     法  官  何佩陵
                                     法  官  李怡諄
以上正本證明與原本無異。
如對本判決上訴，須於判決送達後20日內向本院提出上訴狀，其
未表明上訴理由者，應於上訴後20日內向本院提出上訴理由書（
均須按他造當事人之人數附繕本）。上訴時應提出委任律師或具
有律師資格之人之委任狀，並依附註條文規定辦理。如委任律師
提起上訴者，應一併繳納上訴審裁判費。
中　　華　　民　　國　　111 　年　　5 　　月　　18　　日
                                     書記官  梁美姿
附註：
民事訴訟法第466條之1：
對於第二審判決上訴，上訴人應委任律師為訴訟代理人，但上訴
人或其法定代理人具有律師資格者，不在此限。
上訴人之配偶、三親等內之血親、二親等內之姻親，或上訴人為
法人、中央或地方機關時，其所屬專任人員具有律師資格並經法
院認適當者，亦得為第三審訴訟代理人。
第1項但書及第2項情形，應於提起上訴或委任時釋明之。